最高法院刑事判決　　　　　　　　　　　　　　　八十七年度台上字第四三九三號
　　上　訴　人　乙○○
　　　　　　　　甲○○
右上訴人等因重傷害案件，不服台灣高等法院中華民國八十六年三月三十一日第二審
更審判決（八十五年度上更(二)字第一一四四號，起訴案號：台灣新竹地方法院檢察署
八十二年度偵字第四四○○號），提起上訴，本院判決如左：
    主  文
原判決撤銷，發回台灣高等法院。
    理  由
本件原判決認定上訴人乙○○為東方快車ＫＴＶ店主任，因於民國八十二年五月一日
凌晨遭張添均毆打而與張添均結怨，嗣於同月三日凌晨二時許在新竹市○○路○段一
六五號東方快車ＫＴＶ店總經理林瑞棠之辦公室內與張添均談判，談判未成，張添均
離去後即糾眾在經理室外意圖滋事，乙○○即與上訴人甲○○及該ＫＴＶ店服務生張
坤鋒等人衝出屋外取刀，由乙○○持開山刀，甲○○、張坤鋒各持西瓜刀一把，共同
基於使人受重傷害之犯意，衝入該ＫＴＶ店內欲傷害張添均，張添均急速跑上二樓躲
避，其中張添均之胞兄張添俊及友人焦新龍因抽身較慢，乃遭乙○○等三人予以毆打
，乙○○先抽刀砍傷焦新龍，張添俊見狀往援，一人將張添俊推倒，甲○○則用刀將
之砍傷，致張添俊因而受有左前臂深處巨大割傷併尺骨骨折肌腱血管斷裂、左小指不
完全截肢傷、開放性骨折、肌腱神經血管裂等足以毀敗其一肢功能之重傷害，焦新龍
左手腕巨大撕裂傷併韌斷裂，無名指、小指筋被切斷，均足以致生毀敗一肢功能之傷
害。乙○○等人見狀，迅即駕車往南寮方向逃逸。乙○○將開山刀丟入南寮漁港內，
張添俊經送台北縣中和市祥安醫院急救，焦新龍送台北縣板橋市中英醫院急救治療後
，張添俊僅左小指於近端指間關節處收縮性孿縮，焦新龍左手第四、五指伸指功能未
完全恢復，因重傷而不遂等情。因而撤銷第一審關於上訴人等部分之判決，改判論處
上訴人等使人受重傷未遂罪刑，固非無見。
惟查(一)、判決所載主文與事實理由矛盾者，其判決當然為違背法令。原判決事實欄記
載上訴人等與張坤鋒分持開山刀、西瓜刀一把，共同基於使人受重傷害之犯意，砍傷
焦新龍、張添俊等情。理由內亦謂上訴人等與張坤鋒間有犯意聯絡及行為之分擔，皆
為共同正犯。上訴人等所供犯罪所用之西瓜刀二把雖未扣案，尚無證據足以證明已滅
失，應依法宣告沒收等語。但其主文揭示之罪名並未記載「共同」之意旨，亦未將西
瓜刀二把諭知沒收，難謂無主文與事實、理由矛盾之違法。雖原審於判決後之八十六
年四月二十二日，依司法院大法官會議釋字第四十三號解釋，參照民事訴訟法第二百
三十二條之規定，裁定將原判決上開漏載部分更正為其「主文欄第二項甲○○之下增
列『共同』二字；第三項應增列『西瓜刀二把沒收』等字。」然按諸司法院大法官會
議釋字第四十三號解釋，係闡釋刑事判決之文字誤寫而不影響於全案情節與判決之本
旨者，得參照民事訴訟法第二百三十二條，依刑事訴訟法第二百二十條（舊法第一百
九十九條）由原審法院依聲請或本職權以裁定更正。惟本件關於從刑沒收部分，係漏
未於主文宣告，並非原判決有誤寫、誤算或其他類此之顯然錯誤，已與民事訴訟法第
二百三十二條所規定得以裁定更正之要件不符。且對原判決主文所全未記載之事項，
以裁定更正之方式加以補充，亦足以影響於全案情節與判決本旨，難謂為適法。是原
判決此部分之違誤，仍不因其嗣後之裁定更正而得以補正。(二)、被告（包括共同被告
）之自白，須非出於強暴、脅迫、利誘、詐欺及其他不正之方法，且與事實相符者，
始得採為證據，如果被告之自白，係出於不正之方法，並非自由陳述，即其取得自白
之程序已非適法。則不問自白內容是否確與事實相符，因其非係適法之證據，即不得
採為判決之基礎。卷查共同被告張坤鋒於偵查中具狀陳稱警訊筆錄並非依其供述而記
載云云（見偵查卷第五十頁反面），已主張警訊筆錄之記載，並非出於其任意性之自
白，原審對其主張未予調查，遽採為判決基礎之一，難謂為適法。本院前次判決發回
更審時，已具體指及，乃原審仍未調查說明，自有可議。(三)、刑法第三十八條第一項
第二款所定供犯罪所用得沒收之物，以屬於犯人者為限，同法條第三項前段著有明文
。故沒收供犯罪所用，且屬於犯人所有之物，不但應於判決事實欄記載明白，於理由
內亦應說明其所憑之證據，否則即難謂為適法。原判決關於上訴人等與共犯張坤鋒持
以行兇之西瓜刀二把，究竟係何人所有，是否為上訴人等或共犯張坤鋒所有，未於事
實欄內為明確之記載，復未於理由內詳加說明，遽於理由內謂應予宣告沒收，尚有未
合。(四)、上訴人乙○○於原審否認有重傷害之故意，辯稱：伊係出於正當防衛，因被
張添俊抱住，為掙脫逃跑，一時心慌才砍傷對方的左手臂，且伊自己手臂亦受傷等語
。原審當庭勘驗結果：其左手臂上側有二刀刀疤，上刀疤約三公分長、半公分寬，下
刀疤傷約五公分長、○‧二公分寬。有勘驗筆錄附卷可稽（見原審上更(二)字卷第二十
頁正面）。原判決對於乙○○左手臂之刀疤與其辯解是否有關，及其辯解是否可信，
均未於理由內加以說明，亦嫌理由欠備。上訴意旨指摘原判決不當，尚非全無理由，
應認仍有撤銷發回更審之原因。末查原判決事實欄記載認定上訴人等持以行兇之刀械
為開山刀一把、西瓜刀二把。但其理由內所引述張坤鋒於警訊時之筆錄則供稱：「車
內有三把刀子，一把開山刀，二把西瓜刀，當時乙○○拿到開山刀後就先衝進……，
我與甲○○拿到水果刀衝到……。」等語，如果無訛，則上訴人等持以行兇之刀械除
開山刀一把外，另二把究竟是水果刀或西瓜刀，亦有欠明瞭。案經發回，更審時應併
予注意及之。
據上論結，應依刑事訴訟法第三百九十七條、第四百零一條，判決如主文。
中      華      民      國    八十七    年     十二     月    二十四    日
                              最高法院刑事第六庭
                                  審判長法官  董  明  霈
                                        法官  丁  錦  清
                                        法官  賴  忠  星
                                        法官  林  茂  雄
                                        法官  王  居  財
      右正本證明與原本無異
                                              書  記  官
中      華      民      國    八十八    年      一      月      四      日
